【裁判字號】    89,上更(一),497
【裁判日期】    890711
【裁判案由】    選罷法
【裁判全文】
臺灣高等法院刑事判決                  八十九年度上更(一)字第四九七號
    上  訴  人
    即  被  告  甲○○
    選任辯護人  廖學興
                林倖如
右上訴人，因選罷法案件，不服臺灣宜蘭地方法院，八十七年度訴字第二○二號，中
華民國八十八年四月三十日第一審判決（起訴案號：臺灣宜蘭地方法院檢察署八十七
年度偵字第三八二號）提起上訴，判決後經最高法院駁回更審，本院判決如左：
    主      文
原判決撤銷。
甲○○對於有投票權之人行求賄賂，而約其投票權為一定之行使處有期徒刑伍月。禠
奪公權貳年。扣案之現金新台幣壹仟元（紙鈔號碼為ＡＮＮ五五三三五五ＨＸ號）沒
收。
    事      實
一、甲○○於民國（下同）八十七年一月間係宜蘭縣礁溪鄉玉田村之村長，並於八十
    七年度宜蘭縣第十三屆鄉鎮市長選舉期間，向宜蘭縣選舉委員會登記擔任宜蘭縣
    礁溪鄉鄉長選舉候選人吳宏謀之助選員，詎其於上開鄉長選舉期間，竟不思以正
    當方法進行助選活動，而於八十七年一月二十四日鄉長選舉投票日當天上午十一
    時二十分許，至宜蘭縣礁溪鄉○○村○○路五十六號乙○○及李阿坤夫婦之住處
    ，主動拿出新台幣（下同）一千元，交付予具有投票權之乙○○，並叮囑鄭  要
    渠夫婦等投票給予二號候選人吳宏謀，經乙○○當場表示拒絕收受賄款，甲○○
    仍將上開一千元留置於乙○○住處而離去。嗣乙○○於同日下午三時許即持上開
    現金一千元（號碼為ＡＮ五五三三五五ＨＸ號）紙鈔一張至三城派出所向警方提
    出檢舉，臺灣宜蘭地方法院檢察署檢察官據報即率同員警至甲○○住處進行搜索
    ，並當場扣得如附表所示物品。
二、案經宜蘭縣警察局礁溪分局報請臺灣宜蘭地方法院檢察署檢察官偵查起訴。
    理      由
一、訊據上訴人即被告甲○○固坦承有於前揭時間至乙○○住處，並交付一千元予乙
    ○○之事實，惟矢口否認有前揭犯行，辯稱：伊交付一千元給乙○○係作為補助
    她兒子自台北回來投票之車馬費，以鼓勵在外未返家投票子女返鄉投票，並非賄
    款云云。
二、經查：
    (一)宜蘭縣第十三屆鄉鎮市長選舉之投票日為八十七年一月二十四日，候選人名單
      於同年一月十三日公告，有該縣選舉委員會八十七年十月十七日八七宜選一字
    第一五三○號函在卷可憑（見原審卷第二十二頁）。而證人乙○○於警、偵訊
      時均明確指證：甲○○當天到伊家中，並自身上拿出一千元放在伊家桌上時，
      口頭上有說明請投票給２號吳宏謀，甲○○並詢問伊家有幾個人可投票，伊即
      回簽有四位有投票權，目前伊夫妻二人，其餘在台北尚未回來家中，甲○○便
      說剛那一千元是一點小意思請收下，隨即離去等語（見偵查卷第十六頁及第十
      七頁反面），徵之被告交付一千元予乙○○之時間係在鄉長選舉舉投票日當天
      上午十一時二十分許，離投票載止之時間已不滿五小時，則依一般生活經驗法
      則，被告交付金錢之目的果係欲補助乙○○之兒子自台北返回宜蘭投票之車馬
      費，應不可能遲至投票日當天中午始為該金錢之交付。再者，被告亦供承除補
      助乙○○兒子外，並沒有補助其他人等語（見偵查卷第三十五頁及第一審八十
      七年十一月五日訊問筆錄），則被告身為玉田村村長，倘其係欲鼓勵在外地之
      投票權人返回宜蘭投票，則何以其竟僅補助乙○○之兒子而未補助其他投票權
      人？願與常情有違。
    (二)被告雖另辯稱：係因伊家田地係種在鄭女家隔壁，乙○○雞、鴨有到伊田裡踐
      踏，希望能透過這一千元化解過節云云，然被告與乙○○間倘曾因飼餅家禽之
      事有所嫌隙，則依被告所述情節，受有損害者既為被告，縱有賠償和解之情事
      ，亦應係由乙○○賠償被告之損害，何以竟係由被告給付金錢予乙○○以解決
      紛爭？被告辯詞亦與事理有違。
    (三)至被告又辯稱：乙○○之心智狀態有問題，故不能以其證言作為論罪根據云云
      ，惟查：證人乙○○於八十七年十二月十六日上午十時四十二分由其家屬送至
      行正院衛生署宜蘭醫院急診室，因約一小時前喝下草綠色農藥，生命跡象正常
      （理學檢查無特殊異常），經鼻胃管清水洗胃並以白陶土（吸附巴拉刈）存留
      胃內後轉博愛醫院續繼治療，此有該院八十八年七月二十八日八十八宜醫歷字
      第二三五六號函並附乙○○之病歷資料影本及病情回覆函在卷可稽（見本院前
      審卷第三十二至三十六頁）。而乙○○經轉送財團法人羅許基金會羅東博愛醫
      院後，於八十七年十二月二十二日死亡，死亡原因為「巴拉刈中毒，導致呼吸
      衰竭」，復有該院八十八年七月三十日羅博醫字第一二九四號函並附乙○○之
      病歷資料在卷足憑（見本院前審卷第三十九第四十二頁），且有死亡登記申請
      書一份在卷可佐。據此，被告所辯證人乙○○於八十七年十二月二十二日死亡
      之原因確係服農藥自殺，乙○○之子李萬來證稱乙○○並非服農藥自殺不實等
      語，固屬可信，然而人為何會自殺，其原因甚多，乙○○自殺之原因並無證據
      可說明，況且證人乙○○死亡日期（八十七年十二月二十二日）距其舉發被告
      犯本案罪行之八十七年一月二十四日，相隔已近十一月，難因此推定乙○○在
      其死亡之十一個月前其心智狀態即有問題；再稽之乙○○於投票當天下午三時
      二十分向三城派出所檢舉警訊後一個多小時即同日下午四時三十五分，檢察官
      隨即前往礁溪分局覆訊乙○○結果亦為相同之指證（見偵查卷第十六至十九頁
      ）；參以被告亦坦承有於前揭時間至乙○○住處，並交付一千元予乙○○之事
      實，且有被告向乙○○行賄之一千元扣案可憑，應認證人乙○○之證詞與事實
      相符，而堪予採信。至於原審依職權訊問乙○○之子即證人李萬來到庭證稱乙
      ○○並非服農藥自殺，應是噴灑農藥時吸入中毒云云（見原審八十八年三月十
      六日訊問筆錄），雖與事實不符，仍不足以據為認定乙○○生前之心智狀態異
      常，附此敘明。
    (四)綜上所述，被告交付一千元予鄭秋應係針對當天之宜蘭礁溪鄉鄉長選舉，而希
      望乙○○及李阿坤夫婦收受該一千元賄款後投票予其所助選之鄉長候選人吳宏
      謀，被告前揭辯詞均係事後圖卸刑責之詞，要無足採。事證明確，被告犯堪予
      認定。
三、查被告甲○○交付一千元予乙○○，並囑其夫婦投票予礁溪鄉鄉長候選人吳宏謀
    之行為，核係犯公職人員選舉罷免法第九十條之一第一項之罪。原審依法論科原
    非無見，但查被告因有交付一千元予乙○○之事實，惟乙○○既為當場拒收，自
    無收受賄賂之意思，縱被告已將一千元留下而離去，應仍屬行求階段，原判決論
    以交付賄賂已有未洽，次查被告交付一千元時，李阿坤既已出門前往投票，其已
    非有投票權之人，則被告就此部分自不成立犯罪（理由詳  ），原審仍併予論罪
    亦有未當，被告上訴否認犯罪因無足取，但原判決既有可議，即屬無可維持，應
    予撤銷改判，爰審酌被告之素行、智識程度、社會身分及犯罪之動機、目的、手
    段、受審之程度、犯罪後之態度等一切情狀，量處有期徒刑伍月，並宣告禠奪公
    權貳年，又扣案現金新台幣壹仟元（紙鈔號碼ＡＮ五五三三五ＨＸ號）並予依法
    宣告沒收。
四、公訴意旨為以被告甲○○於前開犯罪時間以一千元交付具有投票權之乙○○及李
    阿坤二人，叮囑其等投票給予侯選人吳宏謀，因認關於李阿坤部分亦涉有選罷法
    第九十條之一罪嫌等情，訊據被告否認有交付賄賂之意，經查選罷法第九十條之
    一第一項賄選罪之所謂有投票權之人，係指尚未行使投票權之選舉人而言，而就
    該次公職人員選舉已為投票權之行使，既不得重複行使既已非有投票之人，如有
    對其再予行求、期  或交付賄賂而約其為一定之投票行為者亦不能遽論以該項之
    罪，證人乙○○於偵查中證稱上訴人於投票當天上午十一時許赴其住處拿出一千
    元放在客廳桌上，拜託選給吳宏謀，並稱：「黃村長（即上訴人）沒來之前我先
    生（即李阿坤）就已去投完票：：」等語（見偵卷第十八頁），則當時李阿坤既
    已行使投票完畢，即非為有投票權之人，被告就此部分之行為，仍不犯罪，惟公
    訴人以此部分其前開論罪部分同屬一罪，爰不必為無罪諭知，併此敘明。
五、據上論斷，應依刑事訴訟法第三百六十九條第一項前段、第三百六十四條、第二
    百九十九條第一項前段、公職人員選舉罷免法第九十條之一第一項第三項、第九
    十八條第三項、刑法第十一條、第二十七條第二項，判決如主文。
本案經檢察官陳維練到庭執行職務。
中    華    民    國    八十九    年      七        月     十一         日
                        臺灣高等法院刑事第一庭
                            審判長法  官  李  相  助
                                  法  官  王  振  興
                                  法  官  蔡  光  治
右正本證明與原本無異。
如不服本判決應於收受送達後十日內向本院提出上訴書狀，其未敘述上訴之理由者並
得於提起上訴後十日內向本院補提理由書（均須按他造當事人之人數附繕本）。
                                  書記官  王  才  生
中    華    民    國    八十九    年      七        月     十二         日


司法院資訊處製作；財團法人民間司法改革基金會備份。
